臺北高等行政法院判決　　　　　　　　　　　　　　九十二年度訴字第四一三二號
　　　　　　　　　　　　　　　.
　　原　　　告　甲○○
　　訴訟代理人　丙○
　　被　　　告　交通部公路總局
　　代　表　人　陳晉源(局長)
　　訴訟代理人　乙○○
右當事人間因有關交通事務事件，原告不服交通部中華民國九十二年八月二十二日交
訴字第０九二００五０八０三號訴願決定，提起行政訴訟。本院判決如左：
    主  文
原告之訴駁回。
訴訟費用由原告負擔。
    事  實
一、事實概要：
    緣原告以「單眼失明」向被告申請報考職業小型車駕駛執照，經被告以九十二年
    六月三十日竹監駕字第０九二０００九三三八號函復原告略以「道路交通安全規
    則」第六十四條第三項規定『殘障者報考汽車、機器腳踏車駕駛執照之規定，由
    交通部定之。』復依交通部函頒『身心障礙者報考汽、機車駕駛執照處理要點』
    二、『視覺機能障礙者，其優眼視力裸視達０˙六以上或矯正後達０˙八以上者
    僅得報考輕型或一五０ＣＣ以下普通重型機器腳踏車駕駛執照為限，其視野達一
    五０度以上者並得報考小型車普通駕駛執照。』」之規定否准其請。原告不服，
    提起訴願，經遭駁回，遂提起本件訴訟。
二、兩造聲明：
  (一)原告聲明：
    1.訴願決定及原處分均撤銷，准原告報考職業小汽車執照。
    2.訴訟費用由被告負擔。
  (二)被告聲明：
    1.駁回原告之訴。
    2.訴訟費用由原告負擔。
三、兩造之陳述：
  (一)原告主張之理由：
    1.被告稱單眼失明者有前後跟車距離視覺深度之落差、無立體感及視野無法週邊
      看見、視界不足等情形，依此「單眼」根本不能開車。准許原告開自用小貨車
      送貨，每天早上八點到晚上十點，也沒有說危險，原告開車三年多從來沒有違
      規及肇事。
    2.殘障者缺手缺腳、雙腳萎縮連腳煞車都沒有，卻可報考計程車，其駕駛安全及
      對乘客或其他用路者之行車安全問題恐比單眼駕駛問題為大，卻准報考計程車
      是否「違反行政法之平等原則」。憲法保障人權，被告嚴重違反憲法保障人權
      ，嚴重影響單眼者之「生存權」及「工作權」。
　　3.被告於九十年八月二十三日召開之協調會代表性不足，被告不能以之作為不准
　　　原告報考理由。
  (二)被告主張之理由：
    1.依據行為時（下同）「道路交通安全規則」第六十四條第一項規定汽車駕駛人
      體格檢查及體能測驗除殘障者報考汽車駕駛執照另有規定外，有關視力合格標
      準為（一、視力：兩眼裸視達０˙六以上者，且每眼各達０˙五以上者，或矯
      正後兩眼視力達０˙八以上，且每眼各達０˙六以上者。二、視野左右兩眼各
      達一五０度以上者。）至於同條第三項「殘障者報考汽車、機器腳踏車駕駛執
      照之規定，由交通部定之」應依交通部函頒「身心障礙者報考汽、機車駕駛執
      照處理要點」（原名稱：殘障者報考汽、機車駕駛執照處理要點）（以下稱簡
      稱處理要點）之規定辦理。其中要點「二、視覺機能障礙者，其優眼視力裸視
      達０˙六或矯正後達０˙八以上者僅得報考輕型或一五０ＣＣ以下普通重型機
      器腳踏車駕駛執照為限，其視野達一五０度以上者並得報考小型車普通駕駛執
      照」。故原告依法得報考普通小型車駕駛執照而不符報考職業小型車駕駛執照
      之資格。其既經考取普通小型車駕駛執照，依法得駕駛自用小貨車。
    2.有關原告前因單眼失明無法報考職業小型車駕駛執照之陳情案，經被告於九十
      年八月二十三日邀集行政院衛生署、內政部警政署、中華民國眼科學會、中華
      視障聯盟、台灣省計程車駕駛員職業工會聯合會、立法委員鄭永金國會辦公室
      、交通部運輸研究所、台北市政府交通局、高雄市政府建設局、台北市監理處
      、高雄市監理處、台北區監理所、新竹區監理所、台中區監理所、嘉義區監理
      所、高雄區監理所等單位召開研商「單眼失明者得否報考職業小型車駕駛執照
      相關事宜」會議，會議記錄奉交通部九十年十月十七日交路九十字第０五八七
      二六號函核復說明「二、關於單眼失明者得否報考職業駕駛執照乙節，查貴局
      會議記錄與會各單位既皆持保留態度，且中華民國眼科學會亦表示單眼失明者
      有前後跟車距離視覺深度之落差、無立體感及視野無法週邊看見視界不足等情
      形，另行政院衛生署亦以醫療專業觀點，同意中華民國眼科學會之意見，故本
      案專業意見既已甚明，有無再委託專業機構進行研究之必要，請貴局再酌。
      三、為考量行車安全，本案仍請依『殘障者報考汽、機車駕駛執照處理要點」
      第十三點等規定辦理。』」並由被告九十年十月二十六日九十路監牌字第九０
      四三００五號函轉知各區監理所照辦。
    3.依內政部九十一年三月十一日台內社字第０九一０００七０六四號函覆，原告
      尚無法取得「身心障礙手冊」，復依現行「身心障礙者報考汽、機車駕駛執照
      處理要點」規定未符報考職業小型車駕駛執照資格，致稱影響其「人權」、「
      工作權」及「生存權」，惟公路主管機關已受理其陳情案並邀集前項所述各方
      代表召開「單眼失明者得否報考職業小型車駕駛執照相關事宜」會議，會議結
      論陳報交通部核復公路總局函轉各區監理所仍依現行規定辦理。行政機關已充
      分依照「依法行政」之原則辦理。且普通小型車駕駛執照原則上駕駛自用車，
      係以自身代步為前提，非以載運他人擔負他人行車安全任務為職業，駕駛路線
      與行為較單純。而職業小型車駕照係以營利為目的，駕駛路線隨機而多變又隨
      時預備加減速及停車，且每日之駕駛時間較為冗長，駕駛行為較複雜。故限制
      「單眼失明」者報考職業小型車駕駛執照，係基於整體運輸環境交通安全所為
      之考量，並無違反行政法之平等原則。而原告所稱肢體障礙者得報職業小型車
      駕駛執照乙節，則係依照現行處理要點第十二之規定辦理。
    理  由
一、按交通部依行為時道路交通管理處罰條例第九十二條規定授權訂定之道路交通全
    規則第六十四條第一項規定：「汽車駕駛人體格檢查及體能測驗除殘障者報考汽
    車駕駛執照另有規定外，其合格標準依左列規定：一、體格檢查：（一)視力：
    兩眼裸視達０．六以上者，且每眼各達０．五以上者，或矯正後兩眼視力達０．
    八以上，且每眼各達０．六以上者。二、視野左右兩眼各達一五０度以上者。」
    同條第三項：「殘障者報考汽車、機器腳踏車駕駛執照之規定，由交通部定之。
    」處理要點二規定：「視覺機能障礙者，其優眼視力裸視達０．六或矯正後達０
    ．八以上者僅得報考輕型或一五０ＣＣ以下普通重型機器腳踏車駕駛執照為限，
    其視野達一五０度以上者並得報考小型車普通駕駛執照」。
二、本件原告單眼失明，此為原告所不爭執，其為視覺機能障礙者，並不符合上開道
    路交通全規則第六十四條第一項關於汽車駕駛人體格檢查及體能測驗中之視力合
    格標準，而僅能依關於殘障者報考汽車駕駛執照之處理要點二報考小型車普通駕
    駛執照，是原處分否准原告報考小型車職業駕駱執照之申請，並無不合。原告雖
    為事實欄所載之主張，惟查職業駕駛與普通駕駛涉及第三人安全之程度不同，與
    公益有關之程度不同，普通小型車駕駛執照原則上駕駛自用車，係以自身代步為
    前提，非以載運他人擔負他人行車安全任務為職業，所駕駛之路線與行為亦較單
    純，而職業小型車駕照係以營利為目的，駕駛路線隨機多變，又隨時預備加減速
    及停車，且每日之駕駛時間較為冗長，駕駛行為較複雜，且單眼失者，其立體感
    、距離感及視野均較差，除需考量駕駛個人之安全外，仍需顧及乘客之生命及交
    通行車安全，故限制「單眼失明」者報考職業小型車駕駛執照，係基於整體運輸
    環境交通安全所為之考量，為主管機關在法規授權範圍內，因殘障者之殘障情形
    及程度作不同之規定，屬於其行政裁量，除非有逾越權限或濫用權力之情形，不
    能指其為違法（參照行政訴訟法第二百零一條）。再行政機關依據法律授權發布
    之命令，且有正當理由而為合理之差別規定者，與平等原則即無違背（司法院釋
    字第五六六號解釋參照）。被告因原告向立法院、行政院及監察院陳情，各院皆
    分別移轉內政部及被告處理，於九十年八月二十三日邀集行政院衛生署、內政部
    警政署、中華民國眼科學會、中華視障聯盟、台灣省計程車駕駛員職業工會聯合
    會、立法委員鄭永金國會辦公室、交通部運輸研究所、台北市政府交通局、高雄
    市政府建設局、台北市監理處、高雄市監理處、台北區監理所、新竹區監理所、
    台中區監理所、嘉義區監理所、高雄區監理所等單位召開研商「單眼失明者得否
    報考職業小型車駕駛執照相關事宜」會議，該會議記錄經轉陳交通部，交通部九
    十年十月十七日以交路九十字第０五八七二六號函復略以：「二、關於單眼失明
    者得否報考職業駕駛執照乙節，查  貴局會議記錄與會各單位既皆持保留態度，
    且中華民國眼科學會亦表示單眼失明者有前後跟車距離視覺深度之落差、無立體
    感及視野無法週邊看見視界不足等情形，另行政院衛生署亦以醫療專業觀點，同
    意中華民國眼科學會之意見，故本案專業意見既已甚明，有無再委託專業機構進
    行研究之必要，請  貴局再酌。三、為考量行車安全，本案仍請依『殘障者報考
    汽、機車駕駛執照處理要點』第十三點等規定辦理。」有該函文及會議記錄附訴
    願卷足稽。足見處理要點僅准視覺機能障礙者報告小型車普通駕駛執照，具有專
    業上之依據，自無逾越權限或濫用權力之情形，不能指其為違法，其即使因此為
    與其他不同殘障者不同之規定，亦屬有正當理由而為合理之差別規定者，與平等
    原則無違背。原告主張原處分違反行政法之平等原則，被告嚴重違反憲法保障人
    權，嚴重影響單眼者之「生存權」及「工作權」云云，並不足採。又殘障者依其
    殘障情形，於如何範圍內准報告駕駛執照，始符道路交通安全要求，係屬於專業
    性問題，而非代表性問題，上開會議中各單位皆持保留態度，且中華民國眼科學
    會亦表示單眼失明者有前後跟車距離視覺深度之落差、無立體感及視野無法週邊
    看見視界不足等情形，行政院衛生署亦以醫療主管機關立場，同意中華民國眼科
    學會之意見，足見上開處理要點並無不合專業性之情事，原告不能指稱上開會議
    代表性不足而指摘原處分違法。
三、從而，原處分並無違法，訴願決定予以維持，亦無不合。原告訴請撤銷，並請求
    准原告報考職業小汽車駕照為無理由，應予駁回。
四、據上論結，本件原告之訴為無理由，爰依行政訴訟法第九十八條第三項前段，判
    決如主文。
中    華    民    國    九十三      年      七        月    十五      日
                                  臺北高等行政法院  第二庭
                                            審判長  法  官　姜素娥
      　　　　　　　　　　　　　　　　　　　　      法　官　陳國成
      　　　　　　　　　　　　　　　　　　　　      法　官　吳東都
右為正本係照原本作成。
如不服本判決，應於送達後二十日內，向本院提出上訴狀並表明上訴理由，如於本判
決宣示後送達前提起上訴者，應於判決送達後二十日內補提上訴理由書（須按他造人
數附繕本）。
中　　　華　　　民　　　國　　九十三　　年　　　七　　　月　　 十五 　　日
                                                    書記官  李金釵
